【裁判字號】    97,聲判,53
【裁判日期】    971226
【裁判案由】    聲請交付審判
【裁判全文】
臺灣臺北地方法院刑事裁定              97年度聲判字第53號
聲  請  人
即  告訴人  甲○○
代  理  人  陳德峰律師
被      告  丙○○
            乙○○
上列聲請人即告訴人因被告等詐欺案件，不服臺灣高等法院檢察
署檢察長中華民國九十七年三月七日九十七年度上聲議字第一二
五○號駁回再議之處分（原不起訴處分案號：臺灣臺北地方法院
檢察署九十七年度調偵字第六號），聲請交付審判，本院裁定如
下：
    主  文
聲請駁回。
    理  由
一、按告訴人不服上級法院檢察署檢察長或檢察總長認再議為無
    理由而駁回之處分者，得於接受處分書後十日內委任律師提
    出理由狀，向該管第一審法院聲請交付審判；法院認交付審
    判之聲請不合法或無理由者，應駁回之，刑事訴訟法第二百
    五十八條之一第一項、第二百五十八條之三第二項前段分別
    定有明文。次按刑事訴訟法第二百五十八條之一係參考德國
    刑事訴訟法第一百七十二條第二項之規定及日本刑事訴訟法
    第二百六十二條准起訴之規定，增訂「聲請法院交付審判制
    度」，告訴人於不服上級檢察署之駁回處分者，得向法院聲
    請交付審判；其目的係為對於檢察官起訴裁量之制衡，除貫
    徹檢察機關內部檢察一體之原則所含有之內部監督機制外，
    另宜有檢察機關以外之監督機制，由法院保有最終審查權而
    介入審查，以提供告訴人多一層救濟途徑（刑事訴訟法第二
    百五十八條之一立法理由參照）以促使檢察官對於不起訴處
    分為最慎重之篩選，審慎運用其不起訴裁量權；從而，本條
    之適用一方面係強制告訴人先循檢察機關內部之監督機制救
    濟無效果後，始由法院為之，另方面亦促使檢察機關內部省
    視其不起訴處分是否妥當，法院有最終審查權；故交付審判
    之制度雖賦予法院於告訴人交付審判之聲請裁定准否前，可
    依同法第二百五十八條之三第三項規定為「必要之調查」，
    然法院於審查交付審判之聲請有無理由時，應以審酌告訴人
    所指摘不利被告之事證未經檢察機關詳為調查或斟酌，或不
    起訴處分書所載理由違背經驗法則、論理法則及證據法則為
    限，方符本條係為制衡檢察官起訴裁量權之立法意旨。
二、本件聲請人即告訴人甲○○以被告丙○○、乙○○二人涉犯
    刑法第三百三十九條第一項詐欺取財罪嫌，向臺灣臺北地方
    法院檢察署檢察官提出告訴，經該署檢察官於民國九十七年
    一月十五日以九十七年度調偵字第六號為不起訴處分後，聲
    請人不服聲請再議，經臺灣高等法院檢察署檢察長以再議為
    無理由，於九十七年三月七日以九十七年度上聲議字第一二
    五○號處分書駁回再議，聲請人於九十七年三月十八日合法
    收受前開臺灣高等法院檢察署處分書後，於十日內之九十七
    年三月二十八日委任律師具狀向本院聲請交付審判，未逾法
    定不變期間，合先敘明。
三、聲請人原告訴意旨略以：被告丙○○自九十四年十一月間起
    ，以被告乙○○經營會計師事務所需款從事資金驗資證明為
    由，並交付大立國際開發事業有限公司（下稱大立公司）支
    票為擔保方式，陸續向告訴人借款，再轉借與被告乙○○，
    期間均依約償還款項，藉此取得告訴人信任後，被告丙○○
    、乙○○竟共同基於意圖為自己不法所有之犯意聯絡，由被
    告丙○○於九十六年五、六月間，以相同事由向告訴人借款
    ，使告訴人陷於錯誤，而陸續借款共計新臺幣（下同）六千
    六百十萬元與被告丙○○，再由被告丙○○轉借與被告乙○
    ○，詎前開借款支票屆期提示均遭退票，被告等亦避不見面
    ，告訴人始悉受騙，因認被告二人均涉犯刑法詐欺取財罪嫌
    云云。
四、臺灣臺北地方法院檢察署檢察官偵查結果認為：
(一)按犯罪事實應依證據認定之，無證據不得認定犯罪事實，刑
    事訴訟法第一百五十四條第二項定有明文。次按刑法第三百
    三十九條第一項詐欺取財罪之成立，須行為人主觀上有為自
    己或第三人不法所有之意圖，客觀上係以詐術使人將本人或
    第三人之物交付為構成要件。而所謂以詐術使人交付財物，
    必須行為人確有施用詐術，被詐欺人因其詐術完全陷於錯誤
    ，而交付財物之因果關係，若其並未施用詐術，或所用方法
    不能認為詐術，或不致使人陷於錯誤，即不構成該罪。至民
    事債務當事人間，若有未依債務本旨履行給付之情形，在一
    般社會經驗上原因非一，其因不可歸責之事由無法給付，或
    因合法對他造主張抗辯而拒絕給付，甚至債之關係成立後，
    始行惡意遲延給付，皆有可能，非必出於自始無意給付之財
    產犯罪一端。而刑事被告依法不負自證無罪之義務，若別無
    積極證據，亦難以違反刑事訴訟法第一百五十四條之規定，
    以單純債務不履行、不完全給付或瑕疵給付之狀態，推定被
    告自始具有犯罪之意圖。
(二)訊據被告丙○○、乙○○均堅決否認涉有上開犯嫌，被告丙
    ○○辯稱：伊有向告訴人調錢後，並將錢借給被告乙○○，
    金額共計六千六百十萬元沒錯，自從九十四年九、十月間，
    伊就有借錢給被告乙○○週轉，後來自九十四年十一月起告
    訴人才透過伊借錢給被告乙○○，伊向被告乙○○收取每月
    四分之利息，伊則給告訴人每月一點八分之利息，每次告訴
    人先把錢匯到伊帳戶後，伊再轉帳到被告乙○○的帳戶，被
    告乙○○收到錢後，就會開大立公司的支票交給伊，伊再轉
    交給告訴人，被告乙○○是大立公司及大立會計師事務所的
    實際負責人，因為被告乙○○這一年多來信用很好，都有借
    有還，且從來沒有延期過，所以才越借越多等語。被告乙○
    ○則辯稱：伊是在二年前因為投資、放款陸續向被告丙○○
    借貸，被告丙○○是向告訴人拿錢借給伊，伊都是直接向被
    告丙○○借款，利息是每月四分，伊本身有三、四千萬元的
    債務，所以伊才借錢投資，希望可以趕快還錢，可是伊投資
    失利賠錢，所以沒辦法還錢，伊是大立公司的實際負責人，
    伊希望告訴人可以給伊時間賺錢再還錢，伊願意負責還錢等
    語。
(三)經查，質之告訴人陳稱：九十四年十一月間被告丙○○向伊
    說被告乙○○在從事資金驗資證明後，伊就陸續透過被告丙
    ○○借款給被告乙○○，伊本身沒有跟被告乙○○聯繫過，
    伊借錢給被告丙○○，被告丙○○都是拿大立公司的支票給
    伊當作擔保，支票到期後伊直接提示支票就可以拿回款項，
    借款利息為每月一點八分，借款金額約一千萬元至三千多萬
    元，期限最長二個月，最短幾天，九十六年七月發生退票後
    ，伊才找到被告乙○○，被告乙○○說被告丙○○向她收取
    月息四分，且被告乙○○是把借來的錢拿去投資不動產及放
    款，不是拿去做驗資，而伊願意借這麼多錢給被告丙○○，
    是因為被告丙○○本身都有借錢給被告乙○○，且說被告乙
    ○○是正派經營等語。足認告訴人與被告丙○○係屬舊識，
    長期透過被告丙○○借款與被告乙○○，被告乙○○亦均係
    以大立公司支票作為借款擔保，且均有借有還，是告訴人既
    明知被告丙○○係將款項轉借被告乙○○，而仍願意出借款
    項與被告丙○○，本身即應對被告丙○○、乙○○之債信及
    交易風險有所評估，且被告乙○○均有交付其所經營之大立
    公司支票與告訴人作為債權憑證，本案客觀上係正常之借貸
    行為，況被告乙○○並未有何假冒他人名義向告訴人借款或
    提出虛偽擔保之情，自難認被告等有何施用詐術之行為；復
    參諸被告等長期向告訴人借款長達一年多均有依約償還，且
    被告等自始均未否認有向告訴人借款，並於事後仍表示願意
    清償該筆借款等情，自難單憑被告乙○○嗣後因財務狀況不
    佳，無法如期還款，遽認被告等於借款之初，即有為自己不
    法所有之意圖。是被告等所為，核與刑法上詐欺取財罪之構
    成要件有間，自無構成該罪之餘地。綜上所述，被告等所辯
    ，尚非無據，均堪採信，本案核屬債務不履行之民事糾紛，
    宜另循民事程序解決。此外，復查無其他積極證據足認被告
    等有何上開犯行，揆諸前揭法條及判例要旨，實難僅憑告訴
    人片面之指訴，遽為不利被告犯罪事實之認定，應認其罪嫌
    均尚有不足，遂依刑事訴訟法第二百五十二條第十款為不起
    訴之處分。
五、聲請人不服上開不起訴處分，聲請再議，聲請再議意旨略以
    ：聲請人是受被告丙○○的詐騙，說被告乙○○借錢係為驗
    證資金之用，因為驗證資金沒有風險，在驗資通過後，資金
    即可取回，所以聲請人才會陷於錯誤，而願意借大筆的金額
    ，且只以一點八分之低利計息；又聲請人不知道被告丙○○
    向被告乙○○收取四分之重利，也不知道被告乙○○負有三
    、四千萬元的債務，依常理推論，未負有債務之人，要負擔
    四分之重利，已屬困難，更何況負有三、四千萬元債務之被
    告乙○○，若聲請人知道詳情，有如此高的風險存在，聲請
    人怎麼可能會同意六千六百十萬元的高額借款呢？另聲請人
    在支票遭止付後，才知道被告乙○○借錢是作為投資不動產
    與放款之用，且投資也具有高度的風險，此為聲請人在事前
    都不知道有存在的風險，具皆足以證明被告丙○○、乙○○
    有陷聲請人於錯誤，而交付財物之事實云云，因而指原不起
    訴處分有所不當等語。
六、臺灣高等法院檢察署檢察長就上開再議之聲請審核結果認為
    ：
(一)按認定不利於被告之事實，須依積極證據，茍積極證據不足
    為不利於被告事實之認定時，即應為有利於被告之認定，更
    不必有何有利之證據，最高法院三十年上字第八一六號判例
    可資參照。
(二)經查：本件聲請人既明知被告丙○○係將款項轉借被告乙○
    ○，而仍願意出借款項與被告丙○○，本身即應對被告丙○
    ○、乙○○之債信及交易風險有所評估，且被告乙○○均有
    交付其所經營之大立公司支票與聲請人作為債權憑證，本案
    客觀上係正常之借貸行為，況被告乙○○並未有何假冒他人
    名義向聲請人借款或提出虛偽擔保之情，自難認被告等有何
    施用詐術之行為；復參諸被告等長期向聲請人借款長達一年
    多均有依約償還，且被告等自始均未否認有向聲請人借款，
    並於事後仍表示願意清償該筆借款等情，自難單憑被告乙○
    ○嗣後因財務狀況不佳，無法如期還款，遽認被告等於借款
    之初，即有為自己不法所有之意圖，以上業據原檢察官查明
    ，並於不起訴處分書中詳載其理由，不再贅述。從而原檢察
    官以無積極證據證明被告等詐欺，而為不起訴之處分，經核
    尚無違誤。聲請人執前開事由聲請再議，尚非證明被告等犯
    罪之積極證據，本件要屬民事糾葛之範疇，聲請人之聲請再
    議，並無理由，爰依刑事訴訟法第二百五十八條前段為駁回
    之處分等語。
七、聲請交付審判意旨略以：
(一)被告丙○○從九十四年十一月間開始陸續向告訴人借貸小額
    借款，雖然都按時返還告訴人，以博取告訴人信任，使告訴
    人陷於錯誤，於九十五年五月起，被告丙○○以自己需要資
    金證明為藉口，開始向告訴人借大筆資金，並沒有向告訴人
    說明是要轉借給被告乙○○，而要從中賺取高額利息，並提
    供富邦銀行、聯邦銀行、寶華銀行及安泰銀行四家銀行固定
    帳戶，致告訴人陷於錯誤，以太太江玉英帳戶辦理約定帳號
    ，以個人電腦轉帳方式，陸續共轉帳六千六百十萬元至被告
    丙○○所提供之富邦等四家銀行之固定帳戶內，每筆借款被
    告丙○○均交付由大立公司所開立之華南商業銀行二個月後
    陸續到期之支票給告訴人作擔保，後因發票人（即被告乙○
    ○）無法支撐被告丙○○之高額利息而跳票，致告訴人受騙
    六千六百十萬元。
(二)被告丙○○向告訴人借錢的原因是作為驗證資金之用，因為
    驗證資金沒有風險，在驗資通過後，資金即可取回，所以告
    訴人才會陷於錯誤，而願意借給被告丙○○大筆的金額，且
    只以一點八分之低利計息，告訴人事前完全不知道被告丙○
    ○會將資金轉借給被告乙○○。告訴人在第一張支票日期九
    十六年六月三十日到期後，即向銀行申請兌現，然均因存款
    不足之原因，遭受銀行退票處理，告訴人始找被告丙○○出
    面解決，被告丙○○才告知所調借的六千六百十萬，都是轉
    借給被告乙○○的，他只是從中收取高利而已。
(三)告訴人是在支票跳票後，才知道被告丙○○是將錢轉借給被
    告乙○○，也是那時才知道被告丙○○並從中向被告乙○○
    以賺取四分之重利，也才知道被告乙○○負有三、四千萬的
    債務。依常理推論，未負有債務之人，要負擔四分之重利，
    已屬困難，更何況負有三、四千萬元債務之人，此種以債養
    債的理財方式，任何人都不會同意將錢出借。有如此高的風
    險存在，告訴人事前如果知道詳情，怎麼可能會笨到同意六
    千六百十萬元的高額借款呢？此皆足以證明被告丙○○、乙
    ○○有施用詐術，使告訴人陷於錯誤而交付六千六百萬元之
    事實，為此聲請交付審判云云。
八、經查：
(一)刑事訴訟法第二百五十八條之一規定聲請人得向法院聲請交
    付審判，係新增對於「檢察官不起訴或緩起訴裁量權」制衡
    之一種外部監督機制，法院僅就檢察官所為不起訴或緩起訴
    之處分是否正確加以審查，以防止檢察機關濫權，依此立法
    精神，同法第二百五十八條第三項規定法院審查聲請交付審
    判案件時「得為必要之調查」，其調查證據之範圍，自應以
    偵查中曾顯現之證據為限；而同法第二百六十條對於不起訴
    處分已確定或緩起訴處分期滿未經撤銷者得再行起訴之規定
    ，其立法理由說明該條所謂不起訴處分已確定者，包括「聲
    請法院交付審判復經駁回者」之情形在內，是前述「得為必
    要之調查」，其調查證據範圍，更應以偵查中曾顯現之證據
    為限，不得就聲請人新提出之證據再為調查，亦不得蒐集偵
    查卷以外之證據，否則，將與刑事訴訟法第二百六十條之再
    行起訴規定，混淆不清，亦將使法院兼任檢察官而有回復「
    糾問制度」之虞；且法院裁定交付審判，即如同檢察官提起
    公訴使案件進入審判程序，是法院裁定交付審判之前提，必
    須偵查卷內所存證據已符合刑事訴訟法第二百五十一條第一
    項規定「足認被告有犯罪嫌疑」檢察官應提起公訴之情形，
    亦即該案件已經跨越起訴門檻，否則，縱或法院對於檢察官
    所認定之基礎事實有不同判斷，但如該案件仍須另行蒐證偵
    查始能判斷應否交付審判者，因交付審判審查制度並無如同
    再議救濟制度得為發回原檢察官續行偵查之設計，法院仍應
    依同法第二百五十八條之三第二項前段規定，以聲請無理由
    裁定駁回，合先敘明。
(二)經本院調閱臺灣臺北地方法院檢察署九十七年度調偵字第六
    號偵查卷宗及臺灣高等法院檢察署九十七年度上聲議字第一
    二五○號卷宗審認結果，認：
    1.按犯罪事實應依證據認定之，無證據不得認定犯罪事實；
      又不能證明被告犯罪或其行為不罰者應諭知無罪之判決，
      刑事訴訟法第一百五十四條第二項、第三百零一條第一項
      分別定有明文。次按事實之認定，應憑證據，如未能發現
      相當證據，或證據不足以證明，自不能以推測或擬制之方
      法，以為裁判基礎（最高法院四十年臺上字第八六號判例
      參照）。又認定犯罪事實所憑之證據，雖不以直接證據為
      限，間接證據亦包括在內，然而無論直接或間接證據，其
      為訴訟上之證明，須於通常一般之人均不致有所懷疑，而
      得確信其為真實之程度者，始得據為有罪之認定，倘其證
      明尚未達到此一程度，而有合理性懷疑之存在時，即無從
      為有罪之認定，此亦有最高法院七十六年臺上字第四九八
      六號判例可資參照。末按刑法第三百三十九條第一項詐欺
      罪之成立，以意圖為自己或第三人不法所有，以詐術使人
      將本人或第三人之物交付為要件。所謂以詐術使人交付，
      必須被詐欺人因其詐術而陷於錯誤，若其所用方法，不能
      認為詐術，亦不致使人陷於錯誤，即不構成該罪，最高法
      院四十六年臺上字第二六○號亦著有判例可資參照。而民
      事債務當事人間，若有未依債務本旨履行給付之情形，在
      一般社會經驗而言，原因非一；其因不可歸責之事由無法
      給付，或因合法得對抗他造主張抗辯而拒絕給付，甚至債
      之關係成立後，始行惡意遲延給付，皆有可能，非必出於
      自始無意給付之詐欺犯罪一端；況刑事被告依法不負自證
      無罪之義務，故在別無積極證據之情形下，自難違反刑事
      訴訟法第一百五十四條之規定，以被告單純債務不履行之
      狀態，推定被告自始即有不法所有之意圖而施用詐術。
    2.矧告訴人於九十六年十月十八日偵查中陳稱：「丙○○本
      是我康證公司的同事，九十四年十一月間丙○○向我說他
      有一位會計師朋友乙○○專門在從事資金證明驗資，我就
      陸續透過丙○○借款給乙○○，我本身沒有跟乙○○聯繫
      過，我借錢給丙○○，丙○○都是拿大立國際開發事業有
      限公司的支票給我，當作擔保，到期後直接提示支票，我
      就可以拿回款項……」，參諸被告丙○○於九十六年十月
      十八日偵查中所供陳：「有向告訴人調錢，並將錢借給乙
      ○○，金額共六千六百十萬元，……一開始在九十四年六
      月起我就有向告訴人調錢借給別人，後來在九十四年九、
      十月間，我認識乙○○後，我就有借錢給乙○○週轉，後
      來九十四年十一月間告訴人就跟我說，要跟我配合借錢給
      乙○○，所以後來告訴人才透過我借錢給乙○○……借款
      時告訴人都沒有跟乙○○見過面……我也是跟告訴人說乙
      ○○要做會計師事務所要用，告訴人還有委託乙○○做過
      二次資金證明，要辦理移民澳洲，結果也是可以，所以告
      訴人才說乙○○借錢是在做驗資的……告訴人自己也查證
      過大立公司的票信很好。」等語，足認告訴人於九十四年
      十一月間開始交付款項予被告丙○○時，即知悉各該筆款
      項係要借予被告乙○○，被告丙○○並無施用詐術之行為
      。又告訴人與被告丙○○、乙○○之資金借貸關係，前後
      期間長達一年多，對於被告乙○○之債信與償債能力當有
      相當程度之了解，該借款交易顯係基於充分之風險評估下
      方決定出借。且被告乙○○均有交付其所經營之大立公司
      支票予聲請人作為債權憑證，客觀上係屬正常之借貸行為
      ，況本院遍查全卷告訴人於出借款項時未曾與被告乙○○
      本人接觸，被告乙○○亦無假冒他人名義向聲請人借款或
      提出虛偽擔保之情，自難認被告乙○○有何施用詐術之行
      為。另審酌上開支票退票後，被告丙○○、乙○○仍多次
      與告訴人協商，表示願意還錢之意，尤足認被告丙○○、
      乙○○於借款之時並無不法所有之意圖甚明。是被告二人
      主觀上既難認有不法所有之意圖，客觀上復無施用詐術之
      行為，本件應屬民事糾葛，聲請人應循民事訴訟途徑尋求
      救濟而要求償還款項，尚無從遽以刑法上之詐欺取財罪相
      繩，是聲請人聲請交付審判意旨所指各節，均不足認被告
      二人有對之為詐欺取財之犯行。
九、綜上所述，臺灣臺北地方法院檢察署檢察官及臺灣高等法院
    檢察署檢察長就聲請人於偵查中提出之告訴理由及證據均已
    詳加斟酌，且因查無其他積極證據證明被告涉有聲請人所指
    之詐欺取財犯行，乃依刑事訴訟法第二百五十二條第十款規
    定，分別予以不起訴處分及駁回再議之聲請，並於上開處分
    書中詳為論述法律上之理由，且原處分所載證據取捨及事實
    認定之理由，亦無違背經驗法則、論理法則及證據法則之情
    事，對照卷內資料，於法並無違誤。本件聲請意旨仍執前詞
    ，對於原處分加以指摘求予交付審判，非有理由，應予駁回
    。
據上論斷，應依刑事訴訟法第二百五十八條之三第二項前段，裁
定如主文。
中    華    民    國    97    年    12    月    26    日
                  刑事第十一庭  審判長法  官  劉方慈
                                      法  官  林庚棟
                                      法  官  黃紹紘
上正本證明與原本無異。
本裁定不得抗告。
                                      書記官  陳靜君
中    華    民    國    98    年    1     月    5     日


司法院資訊處製作；財團法人民間司法改革基金會備份。
